最高法院刑事判決　　　　　　　　　　　　　　　九十一年度台上字第四○四五號
　　上　訴　人　台灣高等法院檢察署檢察官
　　被　　　告　丙○○
　　　　　　　　甲○○
　　上　訴　人　乙○○
　　（被　 告）
　　右 一人 之
　　選任辯護人　連阿長律師
右上訴人等因被告等違反山坡地保育利用條例案件，不服台灣高等法院中華民國八十
九年四月十九日第二審判決（八十九年度上訴字第七二一號，起訴案號：台灣基隆地
方法院檢察署八十八年度偵字第二二六四、二二六五號），提起上訴，本院判決如左
：
    主  文
原判決撤銷，發回台灣高等法院。
　　理  由
本件原判決認定上訴人乙○○於民國七十七年間因過失致死案件，經法院判處有期徒
刑六月，如易科罰金以三百元折算一日確定，並於七十七年七月二十日易科罰金執行
完畢，竟仍不知悔改，與其弟即被告丙○○均明知坐落台北縣瑞芳鎮○○○段第二十
二之三地號、第一一七地號、第一一八地號、第一二０地號、第一八０地號（起訴書
誤繕為同地段第二八０地號）等土地分別係台灣電力股份有限公司及中華民國所有之
土地，而上開公有及他人之土地均業經行政院核定及台灣省政府公告劃定為山坡地範
圍，竟分別基於意圖為自己不法之利益，乙○○自八十年間起至八十一年間止（起訴
書誤繕為自八十一年間起），基於概括之犯意，未經許可，連續擅自在前開屬於國有
及台灣電力股份有限公司所有如原判決附圖編號Ａ、Ｂ、Ｃ、Ｄ、Ｅ、Ｆ、Ｇ、Ｈ所
示之山坡地上設置水泥空地，面積合計達五百零二平方公尺，於如原判決附圖編號Ｉ
所示之國有土地上設置花圃，面積為二十七平方公尺，及於如原判決附圖編號Ｊ、Ｋ
所示之國有土地上搭蓋門牌號碼台北縣瑞芳鎮○○路三十八號之建物，面積為一百五
十七平方公尺。丙○○則於八十三年間未經許可，擅自在前開屬國有如原判決附圖編
號Ｑ、Ｒ所示之土地上設置水池、花圃，面積共計一百三十一平方公尺。嗣於八十七
年十月間經人向法務部提出檢舉始循線查知上情等情。因而維持第一審論處乙○○以
連續在公有及他人之山坡地內，擅自設置工作物（累犯）罪刑，及丙○○在公有山坡
地內，擅自設置工作物罪刑之判決，駁回乙○○、丙○○在第一審之上訴；另以檢察
官公訴意旨雖以：被告張富勝、甲○○共同於七十九年間在如原判決附圖編號Ｌ、Ｍ
、Ｎ、Ｏ、Ｐ、Ｓ、Ｔ、Ｕ、Ｖ、Ｗ、Ｘ所示之公有山坡地上有興建房屋、水泥空地
之行為，認係一行為觸犯山坡地保育利用條例第三十四條第一項之在公有山坡地內擅
自設置工作物，及刑法第三百二十條第二項之竊佔罪嫌，惟以張富勝、甲○○所辯該
建物及水泥空地於七十六年間即開始興建等語，尚堪採信，是其等犯罪行為已逾十年
之追訴權時效期間，故維持第一審諭知甲○○免訴，及丙○○此部分不另為免訴諭知
之判決，駁回檢察官在第二審之上訴，固非無見。
惟查：(一)、按山坡地保育利用條例第三十四條第一項之罪以在他人或公有山坡地內擅
自墾殖或設置工作物，為其犯罪構成要件，此觀該條項法文甚明。原判決以卷附台北
縣政府八十八年八月二日八八北府農六字第二九０六一六號函，為其認定台北縣瑞芳
鎮○○○段第二十二之三、一一七、一一八、一二０、一八０地號等土地係經行政院
核定公告為山坡地之證據（見原判決第四頁第九行以下）。但依卷存上開台北縣政府
函係記載：「依行政院八十六年七月三十一日台八十六農三０八二四號函核定、省府
八十六年十月八日八六府農水字第一六八八六七號公告本縣瑞芳鎮全鎮土地皆屬法定
山坡地範圍及水土保持法所規範之山坡地」等語（見一審卷第二十六頁），而原判決
認定乙○○、丙○○擅自在前述山坡地設置建物、水泥空地、水池、花圃之時間，分
別為八十年間起至八十一年間止及八十三年間，則乙○○、丙○○於為本件犯罪時，
前述土地是否係屬業經行政院核定公告為山坡地保育利用條例中所謂之山坡地，即不
能無疑，原判決未能究明，即率行判決，自有應於審判期日調查之證據而未予調查之
違法。(二)、事實審法院採取某種證據，為認定事實之基礎，必須先有該項事實存在，
就該案卷宗不難考見者為限，如判決書內所記載之證據，與原卷內容顯不相符，自屬
採證違法。原判決理由以證人即瑞芳鎮濂新里里長章朝高於一審審理時證稱：「台北
縣瑞芳鎮○○路三十七之二號建物為被告於琳恩颱風前後所興建，當時我們社區受災
很大」等語，為認定丙○○、甲○○於本件國有土地上擅自整地建屋之時間確實始於
琳恩颱風過後無訛（見原判決第七頁第八行以下）。然證人章朝高於一審審理時係證
稱：「（長仁路三十七之二號房子何時蓋的？）颱風琳恩前後，『時間不確定』，…
…」、「（三十八號何時蓋？）三十七之二號先蓋，三十八號後蓋」、「（被告所蓋
房子的土地原何人居住？）沒有人住，是空地，土地是國有財產局的」等語（見一審
卷第六十一頁正、反面），並未確定台北縣瑞芳鎮○○路三十七之二號建物為丙○○
、甲○○於琳恩颱風前後所興建，甚至認該房子之土地原為空地而沒有人居住，是原
判決所記載之證據，與原卷內容顯不相符；再丙○○於警訊中已供稱：「瑞芳鎮○○
路三十七之二號之住宅是在七十六年開始興建，陸陸續續至今還在建築」等語（見台
北縣警察局瑞芳分局第四九八０號卷宗第三頁反面），其於偵查中又稱：「房子是七
十六年開始蓋的，花圃是約在八十五、八十六年間做的，屋前空地是陸續建的」、「
地是原來的地，房子有加大，房子的地只有二十多坪」等語（見偵字第二二六五號卷
第三十二頁反面、第三十三頁），而甲○○於偵查中亦稱：「（我）有出資，……房
子是在七十幾年間蓋的」、「（翻修房子）有加大」等語（見偵字第二二六五號卷第
三十二頁反面、第三十三頁），其於一審審理中復稱：「（我出資）一百萬左右，我
是一邊蓋陸續出資」等語（見一審卷第五十二頁）。另該瑞芳鎮○○路三十七之二號
房屋經檢察官會同台北縣瑞芳地政事務所測量人員至現場履勘測量結果，其使用之面
積為五十九、二五九、十二平方公尺（即如原判決附圖編號Ｓ、Ｕ、Ｖ部分），有該
地政事務所複丈成果圖在卷可稽（見偵字第二二六五號卷第十頁、第十一頁），顯見
丙○○、甲○○係陸續興建瑞芳鎮○○路三十七之二號房屋，且該屋已逾越原使用之
面積二十多坪甚多，故原判決認「則被告丙○○、甲○○於七十六年間之最初佔用行
為早已逾竊佔罪法定之十年追訴權時效期間，不得再行訴追，而竊佔罪又屬即成犯，
於占據行為完成時即已既遂，至嗣後於占用之土地上陸續興建房屋，仍屬原竊佔狀態
之繼續，而非行為之繼續，不足影響其竊佔行為時效完成之事實」等情（見原判決第
八頁第一行以下），亦與卷內上開丙○○、甲○○之供詞及地政事務所複丈成果圖所
載內容不符，均屬採證違法。(三)、刑事訴訟法第二百八十九條第一項規定：「調查證
據完畢後，應命依左列次序就事實及法律辯論之：一、檢察官。二、被告。三、辯護
人。」，且此為第二審訴訟程序所準用，復為刑事訴訟法第三百六十四條所明定。本
件原審於八十九年四月五日為審判程序時，於審判長調查證據完畢後，命蒞庭之檢察
官及被告依次辯論後，竟未予乙○○之選任辯護人辯論之機會，即行宣示辯論終結，
有該審判筆錄在卷足證（見原審卷第六十八頁正、反面），依前開說明，其所踐行之
訴訟程序顯然違背法令。檢察官及乙○○上訴意旨指摘原判決不當，非無理由，應認
有撤銷發回更審之原因。
據上論結，應依刑事訴訟法第三百九十七條、第四百零一條，判決如主文。
中      華      民      國    九十一    年      七      月     十八     日
                              最高法院刑事第九庭
                                  審判長法官  陳  炳  煌
                                        法官  陳  正  庸
                                        法官  韓  金  秀
                                        法官  吳  信  銘
                                        法官  徐  文  亮
      右正本證明與原本無異
                                              書  記  官
中      華      民      國    九十一    年      七      月    二十四    日
